【裁判字號】    98,繼,1483
【裁判日期】    981209
【裁判案由】    陳報遺產清冊
【裁判全文】
臺灣桃園地方法院民事裁定              98年度繼字第1483號
陳  報  人
即  繼承人  甲○○
                      桃園縣大.
被  繼承人  乙○○（亡）
上列陳報人陳報遺產清冊事件，本院裁定如下：
    主  文
聲請駁回。
聲請程序費用由聲請人負擔。
    理  由
一、按民法修正前後有關限定繼承之相關規定為：
    (一)、民國97年1 月2 日修正前民法第1156條：
      ‧為限定之繼承者，應於繼承開始時起，三個月內，開具
        遺產清冊呈報法院（第一項）。
      ‧前項三個月期限，法院因繼承人之聲請，認為必要時，
        得延展之（第二項）。
    (二)、民國97年1 月2 日修正後至民國98年6 月12日修正前民
        法第1156條：
      ‧為限定之繼承者，應於繼承人知悉其得繼承之時起三個
        月內呈報法院（第一項）。
      ‧法院接獲前項呈報後，應定一個月以上三個月以下期間
        ，命繼承人開具遺產清冊呈報法院。必要時，法院得因
        繼承人之聲請延展之（第二項）。
    (三)、民國97年1 月2 日修正民法繼承編施行法第1 條之1 ：
      ‧繼承在民法繼承編中華民國九十六年十二月十四日修正
        施行前開始且未逾修正施行前為限定或拋棄繼承之法定
        期間者，自修正施行之日起，適用修正後限定或拋棄繼
        承之規定（第一項）。
      ‧繼承在民法繼承編中華民國九十六年十二月十四日修正
        施行前開始，繼承人於繼承開始時為無行為能力人或限
        制行為能力人，未能於修正施行前之法定期間為限定或
        拋棄繼承，由其繼續履行繼承債務顯失公平者，於修正
        施行後，得以所得遺產為限，負清償責任（第二項）。
      ‧前項繼承人依修正施行前之規定已清償之債務，不得請
        求返還（第三項）。
    (四)、民國98年6 月12日修正生效之民法第1148條第2 項：
      ‧繼承人對於被繼承人之債務，以因繼承所得遺產為限，
        負清償責任。
    (五)、民國98年6 月12日修正生效之民法第1156條第1 項：
      ‧繼承人於知悉其得繼承之時起三個月內開具遺產清冊陳
        報法院。
    (六)、民國98年6 月12日修正生效之民法繼承編施行法第1 條
        之3 第1 項：
      ‧繼承在民法繼承篇中華民國98年5 月22日修正施行前開
        始，繼承人未逾修正施行前為限定繼承之法定期間且未
        為概括繼承之表示或拋棄繼承者，自修正施行之日起，
        適用修正後民法第1148條、第1153條至第1163條之規定
        。
二、本件陳報意旨略以：陳報人為被繼承人乙○○之胞弟，被繼
    承人於民國98年3 月5 日因生病早上送楊梅怡仁醫院急診，
    到了中午狀況好轉回到其養鴿處，當天下午五點被繼承人之
    朋友發現被繼承人已往生，還將被繼承人送往壢新醫院急救
    ，結果急救無效，陳報人於民國98年3 月6 日凌晨經叔叔通
    知而得知被繼承人已經往生的事實，被繼承人之後事亦由陳
    報人與其他兄弟姐妹一同處理的，被繼承人沒有結婚，也沒
    有小孩，且父母均已往生，因為不熟悉法律，經陳報人上網
    及向人詢問後才知兄弟姐妹也會有繼承權，陳報人確於民國
    98年10月01日始知有繼承權，被繼承人遺有財產，因被繼承
    人生前有無負債？或負債多少？債權人何人？均不得而知，
    被繼承人亦未以遺囑指示。陳報人爰依民法第1156條第1 項
    之規定，於知悉渠有繼承權之時起三個月內開具遺產清冊陳
    報鈞院，請依民法第1157條及非訟事間法第141 條規定准予
    限定繼承並為公示催告程序，並檢具戶籍謄本、除戶戶籍謄
    本、繼承系統表、印鑑證明、財政部台灣省北區國稅局遺產
    稅課稅資料一參考清單等為證。
三、查陳報人所提出之上揭書件固為法定聲明限定繼承所必備之
    文件，惟本件繼承事實係發生於民國98年3 月6 日，質之陳
    報人亦稱渠於被繼承人往生之當日即已知悉被繼承人死亡，
    被繼承人之後事亦由其等之兄弟姐妹一起處理圓滿，且被繼
    承人乙○○未婚亦未育有子女，被繼承人之父母均已歿，等
    語（請參見本院民國98年11月11日訊問筆錄）。足見陳報人
    於民國98年3 月6 日即已知悉被繼承人死亡，則對於欲以如
    何方式之繼承為主張（含概括繼承、拋棄繼承或限定繼承）
    ，自應適用當時有效之民法繼承編等相關法律規定。而依當
    時有效即民國97年1 月2 日修正後至民國98年6 月12日修正
    前民法第1156條第1 項之規定，為限定之繼承者，應於繼承
    人知悉其得繼承之時起三個月內呈報法院，是繼承人於限定
    繼承之法定期間經過後，即不得再為限定繼承之主張。
四、再查本件被繼承人係於民國98年3 月6 日死亡，有除戶戶籍
    謄本在卷可按。因被繼承人並無法定之第一順序（按即子女
    等直系血親卑親屬）、第二順序（按即父母）繼承人，而陳
    報人為被繼承人法定之第三順序（按即兄弟姐妹）繼承人，
    自於被繼承人往生之當時即已取得繼承權，陳報人雖以其不
    知法律規定為由，認其於民國98年10月01日始知悉其有繼承
    權，自得於知悉後三個月內為限定繼承之主張云云，核係其
    對該相關法律規定之誤解。從而，其如欲主張限定繼承，本
    應於民國98年6 月6 日以前為之，而此期間之末日又非得予
    順延期日之星期例假日（按民國98年6 月6 日雖為星期六，
    但因民國98年5 月28日端午假期連續放假，故於民國98 年6
    月6 日補行98年5 月29日之上班日），然陳報人竟遲至民國
    98年10月21日始依無溯及適用之民國98年06月12日修正生效
    之民法第1156條第1 項規定陳報遺產清冊，請求依同時修正
    生效之民法第1157條規定為公示催告，參諸首揭相關之法律
    規定，陳報人之聲請與該法律規定不合，應不予准許。
五、依非訟事件法第21條第1 項，裁定如主文。
中    華    民    國    98    年    12    月    9     日
                        家事法庭法  官  鄭新後
以上正本證明與原本無異。
如對本裁定抗告須於裁定送達後10日內向本院提出抗告狀，並應
繳納抗告費新台幣1,000 元。
中    華    民    國    98    年    12    月    9     日
                                書記官  吳宏明


司法院資訊處製作；財團法人民間司法改革基金會備份。
